【裁判字號】    98,消債聲,7
【裁判日期】    980831
【裁判案由】    免責
【裁判全文】
臺灣雲林地方法院民事裁定             98年度消債聲字第7號
債  務  人  甲○○
訴訟代理人  乙○○律師
債  權  人  台北富邦商業銀行股份有限公司
法定代理人  高朝陽
債  權  人  第一商業銀行股份有限公司
法定代理人  陳裕璋
債  權  人  香港商香港上海豐銀行股份有限公司
法定代理人  顧銳賢
債  權  人  聯邦商業銀行股份有限公司
                        3樓
法定代理人  李憲章
                        3樓
訴訟代理人  林欣宜
債  權  人  遠東國際商業銀行股份有限公司
                        27樓.
法定代理人  洪信德
                        號
債  權  人  安泰商業銀行股份有限公司
法定代理人  齊百邁
債  權  人  日盛國際商業銀行股份有限公司
法定代理人  陳國和
債  權  人  永豐商業銀行股份有限公司
法定代理人  蔡友才
債  權  人  臺中商業銀行股份有限公司
                        樓
法定代理人  黃秀男
                        樓
債  權  人  陽信商業銀行股份有限公司
法定代理人  陳勝宏
債  權  人  渣打國際商業銀行股份有限公司(原美國運通銀行)
法定代理人  麥侃哲
上列債務人聲請消費者債務清理事件，本院裁定如下：
    主  文
債務人甲○○不免責。
    理  由
一、按債務人有下列各款情形之一者，法院應為不免責之裁定，
    但債務人證明經普通債權人全體同意者，不在此限：一、於
    七年內曾依破產法或本條例規定受免責；二、隱匿、毀損應
    屬清算財團之財產，或為其他不利於債權人之處分；三、捏
    造債務或承認不真實之債務；四、因浪費、賭博或其他投機
    行為，致財產顯然減少或負擔過重之債務，而生開始清算之
    原因；五、於清算聲請前一年內，已有清算之原因，而隱瞞
    其事實，使他人與之為交易致生損害；六、明知已有清算原
    因之事實，非基於本人之義務，而以特別利於債權人中之一
    人或數人為目的，提供擔保或消滅債務；七、隱匿、毀棄、
    偽造或變造帳簿或其他會計文件之全部或一部，致其財產之
    狀況不真確；八、故意於財產及收入狀況說明書為不實之記
    載，或有其他故意違反本條例所定義務之行為，消費者債務
    清理條例第134 條定有明文。
二、次按消費者債務清理條例第134 條第4 款中所稱「因浪費、
    賭博或其他投機行為，致財產顯然減少或負擔過重之債務，
    而生開始清算原因」係指生活超過個人收入所應支出之程度
    、或心存僥倖以一時之小出資想博取大利益，因而致使自己
    負擔更大之債務；而有無「浪費」或「投機行為」，端以債
    務人於從事該行為時有無詳實之償還計畫，或僅是先花先用
    再說，或是認定或許可以有賺到大錢之機會，而加以一博，
    能賺是我命，不能賺是我運，反正不是自己拿錢出來，自己
    也虧不到現金，如此即是浪費、投機，有此心態乃係「債務
    人於其經濟狀況不佳之情形下，猶恣意揮霍、投機，核其所
    為，或於清算之原因有可歸責性，或有意增加負擔、減少清
    算財團之財產，使多數債權人無端受害，而有加以制止之入
    要」 (見消費者債務清理條例第134 條之立法理由)， 自不
    得認可免其還款之責。
三、再按依實際之生活中依何證據來判斷債務人是否有「因浪費
    、賭博或其他投機行為，致財產顯然減少或負擔過重之債務
    ，而生開始清算原因」之行為？其中「賭博」行為較為明確
    ，容易判定，而「浪費」或「投機」行為難有統一之客觀條
    件之標準，依每一債務人之情況而有不同，且所謂之客觀標
    準，到底應採取寬鬆之認定，或是應以嚴苛之審核，本屬見
    人見智，何種生活方式是「浪費」、「投機」或「明知已有
    清算原因之事實」可能因債務人成長過程中之生活環境、背
    景、經歷有很大部分之關聯，如經歷過40、50年代之生活，
    則現在債務人所稱之苦、所稱無法生存，似令人難信，如是
    60、70年代以後出生者，根本不知道以前艱困時代之真正苦
    難生活，則到底是否「浪費」、「投機」或「明知已有清算
    原因之事實」，根本無從體會，因為「由儉入奢易，由奢入
    儉難」，過慣奢侈之生活方式之人應無從意會何謂儉僕生活
    ，因而，判斷生活程度是否「浪費」、「投機」或「明知已
    有清算原因之事實」之標準，如果依寬鬆之認定，則金融機
    構將面臨所有卡債族均不還債或僅還部分款項之危機，應非
    當初立法真意之所在；那是否即應從嚴苛審核？亦非全然如
    此，因為如此又如何能達成立法救卡債族之目的？換言之，
    到底應否認定債務人有否「浪費」、「投機」或「明知已有
    清算原因之事實」而可否免除清償責任之關鍵，仍應依各個
    債務人主觀之內部意識表現在外在之行為上來參酌，債務人
    是否確己盡其所能工作以增加收入，並確確實實量入為出，
    盡力壓低所有之支出，而非毫無計畫的先花用再說管它那麼
    多之內心狀態表現，再換言之，己負債之債務人生活上不能
    再自認應與一般未負債之人民般可享受同等級之生活水平，
    而應是僅能求得不致飢寒交迫之最低生存水平，如債務人仍
    主張要與一般未欠債人同等之生活尊嚴，不降低任何之生活
    水平，應非本條例立法所要救助之人，法院如對此種債務人
    輕易給予免還債款之責，定會為社會帶來最大不良之示範，
    會鼓舞他人起而效法，造成社會之動盪，產生欠債可以不還
    之錯誤觀念，當非訂定此條例之最終目的。
四、查本件債務人聲請消費者債務清理事件，前經本院裁定開始
    清算程序，並於98年07月14日裁定終止清算程序確定在案，
    此有本院97年度消債清字第1 號、97年度執消債清字第2 號
    民事裁定附卷可佐。又依債務人之財產及所得資料顯示，債
    務人名下並無任何財產，94年度所得為75,165元，95年度所
    得為287,537 元，96年度則無任何所得；債務人於本院97年
    05月13日訊問時陳稱，95年協商時每月收入約17,000、18,0
    00左右，堪信債務人收入不豐，依債務人之收入狀況，其應
    盡量量入為出，壓低所有支出，僅能求得不致肌寒交迫之最
    低生活水準，不得主張享受與一般未積欠債務或收入較豐厚
    之未積欠債務之人享受同等級之生活水平，否則即不符消費
    者債務清理條例訂定之目的。揆諸債權人提出債務人之刷卡
    消費明細顯示，債務人除預借現金外，另有刷卡消費奢侈浪
    費之情形，舉其大者：由台北富邦商業銀行股份有限公司所
    提之刷卡消費明細可知，債務人於95年02月23日向國外商店
    購買服飾刷卡消費1,34 5元；同年02月24日向國外商店刷卡
    消費3,325 元；同年05月01日單日在遠東百貨股份有限公司
    板橋分公司刷卡消費7, 724元，由於同日在松青超市刷卡消
    費2, 922元；同年05月13日在美商天獅健康食品有限公司臺
    灣分公司刷卡消費10,0 00 元；同年06月01日在亞太行動寬
    頻電信股份有限公司刷卡消費3,92 1元；同年08月14日在太
    平洋崇光百貨股份有限公司刷卡消費5,103 元；同年08月16
    日在美商天獅健康食品有限公司臺灣分公司刷卡消費5,300
    元；又依聯邦商業銀行股份有限公司提出之債務人誇卡消費
    明細，債務人於93年07月30日在新加坡刷卡消費15,454元；
    同年07月31日在新加坡刷卡消費29 ,369 元，其中26,999元
    係購買珠寶；94年01月14日購買GU GGI商品刷卡消費20,900
    元；同年01月19日在SENSE1991 購買皮鞋1,500 元；同年01
    月27日在鬥牛士餐廳消費1, 078元；同年02月08日在松青超
    市消費1,698 元；同年02月14日在日觀公司卡莎米亞溫泉館
    餐飲部消費4,450 元；同年02月19日在遠東貨股份有限公司
    板橋分公司餐廳消費1,31 8元；同年02月27日在遠東貨股份
    有限公司板橋分公司刷卡消費3,82 2元；同年03月12日在私
    房小廚餐飲店刷卡消費1,000 元；同年03月28日在新光三越
    百貨股份有限公司南京西路分公司刷卡消費2,308 元；同年
    03月30日在錢櫃企業股份有限公司臺北西門分店刷卡消費3,
    634 元；同年04月04日在燦坤3C刷那消費1,790 元；同年04
    月20日在萬岳運動用品店消費1,460 元；同年04月24日在萬
    岳運動用品店消費2,710 元；同年04月27日在錢櫃南京店消
    費3,224 元；同年05月06日在燦坤3C消費1,700 元；同年06
    月05日在萬岳運動用品店消費2,280 元；95年01月23日在前
    衛眼鏡有限公司消費3,500 元；同年01月24日在先苑行消費
    2,289 元；同年01月27日在臺俄餐廳消費14,300元；同年02
    月12日在奇瑪百貨有限公司消費1,399 元；依遠東國際商業
    銀行股份有限公司提出之刷卡明細顯示，債務人於90年07月
    29日在遠百企業股份有限公司板新分公司消費6,485 元；同
    年08月05日在遠百企業股份有限公司板新分公司消費3,815
    元；同年08月08日、09日在東澧服飾店消費3,780 元；同年
    08月16日在正泰旅行社有限公司消費15,888元；同年08月27
    日在錢櫃企業股份有限公司消費5,723 元；同年09月02日在
    屈臣氏百佳股份有限公司消費1,426 元；同年09月20日在金
    石堂消費3,036 元；同年09月27日在聖凱眼鏡行消費3,700
    元；同年10月06日至10日在衣蝶流行館消費14,675元；同年
    10月27日及同年月29日在衣蝶流行館消費10,477元；同年10
    月29日及同年11月05日在遠百企業股份有限公司板新分公司
    消費2,995 元；91年01月27日在遠東百貨股份有限公司板橋
    分公司消費9,297 元；同年03月10日及03月16日在遠東百貨
    股份有限公司板橋分公司及主富服裝股份有限公司消費共計
    12,362元；同年03月28日在新光三越百貨股份有限公司消費
    3,080 元；同年08月03日在遠東百貨股份有限公司板橋分公
    司消費6,781 元；同年08月18日、19日在新光三越百貨公司
    消費22,992元；農年11月15日在香港商司捷股份有限公司臺
    灣分公司、高林實業股份有限公司、紐約紐約展覽購物中心
    消費共計8,564 元；同年11月20日在唐傑企業有限公司消費
    6,680 元；同年11月22日在臺灣阿迪達股份有限公司、隨意
    鳥地方有限公司、香港商司捷股份有限公司臺灣分公司消費
    共計10,589元；93年06月25日在奇品服飾店消費5,360 元；
    同年06月30日在中國力霸股份有限公司消費7,424 元；同年
    07月06日在GOGO服飾店消費1,380 元；同年07月12日在萬岳
    運動用品有限公司消費1,580 元；同年07月19日在西堤餐飲
    股份有限公司消費7,248 元；同年07月23日在新光三越百貨
    公司消費3,290 元；同年08月10日在錢櫃板橋店消費2,076
    元；同年08月14日在遠東百貨股份有限公司板橋分公司消費
    2,580 元；同年08月23日在天祥晶華度假酒店消費7,598 元
    ；95年05月04日在遠東百貨股份有限公司板橋分公司消費2,
    442 元；同年06月06日在臺灣大哥大股份有限公司消費4,99
    3 元，及部分分期購物或支付保險金，依債務人之所得情形
    ，債務人本應量入為出，節約消費，而不應為該等消費支出
    或預借現金使用，但其明知並無充分之收入以支付卡款，卻
    仍為上開不當或奢侈消費，顯見聲請人自始即無清償債務之
    誠意，反是有先使用，以後有能力就付款無能力則走者瞧之
    投機心態，致累積欠款而至無法支付之地步，債務人僅是利
    用消費者債務清理條例之施行，來試探是否可免除支付欠款
    ，此種心態更是投機取巧，心存佼倖，堪認其確有因浪費或
    其他投機行為，致財產顯然減少或負擔過重之債務，而生開
    始清算原因等情事一節，且本件債權人台北富邦商業銀行股
    份有限公司、聯邦商業銀行股份有限公司、安泰商業銀行股
    份有限公司、陽信商業銀行股份有限公司、渣打國際商業銀
    行股份有限公司，分別於98年01月19日、同年02月04日、同
    年01月14日、同年01月15日、同年04月14日具狀表明不同意
    債務人免責，債務人亦未提出已經全體債權人同意免責之證
    據，則依上說明，本件聲請人即債務人不得免責，爰裁定如
    主文。
中    華    民    國    98    年    8     月    31    日
              民事第二庭    法      官  李秋瑩
上為正本係照原本作成。
如不服本裁定，應於裁定送達後10日內，以書狀向本院提出抗告
，並繳納抗告費新臺幣1,000元。
中    華    民    國    98    年    8     月    31    日
                            書  記  官  蘇紋泙


司法院資訊處製作；財團法人民間司法改革基金會備份。
